【裁判字號】    95,訴,977
【裁判日期】    951016
【裁判案由】    返還不當得利
【裁判全文】
臺灣臺中地方法院民事判決               95年度訴字第977號
原      告  甲○○
訴訟代理人  乙○○律師
被      告  丙○○
上列當事人間請求返還不當得利事件，本院於民國95年9月27日
言詞辯論終結，判決如下：
    主  文
被告應給付原告新台幣捌拾萬元，及自民國九十五年九月二十八
日起至清償日止，按年息百分之五計算之利息。
原告其餘之訴駁回。
訴訟費用由被告負擔九分之八，餘由原告負擔。
    事實及理由
甲、程序方面：
一、按訴狀送達後，原告不得將原訴變更或追加他訴，但擴張或
    減縮應受判決事項之聲明者，不在此限，民事訴訟法第255
    條第1項第3款定有明文。本件原告原起訴請求被告應給付新
    台幣（下同）90萬元，及自民國87年9月2日起至清償日止，
    按年息百分之5計算之利息，嗣於訴訟進行中，利息部分請
    求縮減為自95年9月27日開庭翌日即95年9月28日起至清償日
    止，按年息百分之5計算之利息，是原告就前開請求，顯屬
    減縮應受判決事項之聲明，核與首揭規定相符，應予准許，
    合先敘明。
二、本件被告經合法送達，未於言詞辯論期日到場，核無民事訴
    訟法第386條各款所列情形，爰依原告聲請，由其一造辯論
    而為判決。
乙、實體方面：
一、原告起訴主張：
  (一)被告自稱為友鴻廣告事業有限公司（下稱友鴻公司）之負責
    人，於87年7月30日在報紙刊登廣告徵求合作業者，稱可代
    工生產袖珍面紙且利潤豐厚，原告依報載電話與被告連繫，
    雙方約定於87年7月31日在友鴻公司見面商討合作事宜，是
    日由自稱為被告雇員之男子帶原告前往被告位於工業區之工
    廠參觀，並介紹當時正常運作之面紙生產機器機種及有多名
    操作員在操作機器，該男子並稱前開機器均為他人購買機器
    放置公司工廠內。回友鴻公司後，被告乃向原告出示空白契
    約書及其他投資人與友鴻公司簽訂之合約書，以證明高額獲
    利，並表示雙方若成為合作伙伴，由原告出資委託友鴻公司
    訂購生產面紙機器後，該機器放置於友鴻公司工廠，所生產
    之袖珍面紙以每包0.1元之價格提供友鴻公司使用，友鴻公
    司將按月以一半現金、一半期票方式支付貨款予原告，且該
    購買之機械所有權仍屬原告，原告不疑有他，與被告簽約購
    買3台，並簽發票號AL0000000號、面額90萬元之支票予被告
    作為訂金。惟簽約後，原告未曾接獲任何友鴻公司電話連絡
    ，遂前往上開工廠查看，得知被告負債累累，該工廠亦非被
    告經營，原告始知受騙。原告係受被告詐欺而交付90萬元之
    支票，嗣經被告將該支票轉讓予第三人海鷗企業股份有限公
    司（下稱海鷗公司），經原告與第三人海鷗公司以80萬元達
    成和解，是被告因取得票據用以清償債務而受有利益，原告
    因陷於錯誤而交付票據受有損害，爰依民法第197條第2項之
    規定，請求被告返還不當得利。
  (二)縱認原告不得主張受詐欺，則被告未依合作生產契約書履行
    ，爰依民法第226條第1項、第256條規定解除上開契約，除
    以提出告訴為解除契約之意思表示外，並以存證信函之送達
    為解除契約之意思表示，並依民法第259、260條、第179條
    後段及第28之規定，請求被告返還原告給付之90萬元及利息
    。
  (三)聲明：被告應給付原告90萬元，及自95年9月28日起至清償
    日止，按年息5%計算之利息。
二、被告雖未於言詞辯論期日到場，惟據其提出書狀略以：否認
    對原告有何詐欺或侵權行為，縱有侵權行為，亦已逾2年時
    效，自得以時效抗辯。又民法第197條第2項之規定，須具備
    不當得利及侵權行為請求權競合，始得在侵權行為請求權時
    效消滅後，依不當得利請求權主張，並非謂依民法第197條
    規定請求即可不具備不當得利請求要件；本件兩造間簽立合
    約書，被告依合約收受價金即非無法律上原因而受有利益，
    原告雖主張依民法第93條規定撤銷意思表示，惟其已逾1 年
    撤銷意思表示之除斥期間，依法不得為之，故原告之請求自
    與民法不當得利之要件不符。又本件與原告簽約之對象係訴
    外人友鴻公司，與被告無涉等語資為抗辯，並聲明：原告之
    訴駁回。
三、得心證之理由：
  (一)查原告主張被告於87年7月30日於報紙刊登廣告徵求合作業
    者，稱可代工生產袖珍面紙，而原告於同年7月31日與被告
    經營之友鴻公司簽訂合作生產契約，並由原告簽發面額90萬
    元之支票予被告作為訂金，被告事後將系爭支票轉讓第三人
    海鷗公司，嗣經原告與該第三人海鷗公司就該支票票款以80
    萬元達成和解等情，有原告提出之合作生產契約書、系爭支
    票、和解書影本附卷可稽，堪信原告此部分主張為真實。
  (二)本件之爭執點為：1.被告之行為是否構成侵權行為？2.該侵
    權行為損害賠償請求權是否已罹於時效？3.被告是否須返還
    不當得利？4.若否，原告得否依民法第259、260條、第179
    條及第28之規定，請求被告給付90萬元？經查：
    1.被告之行為是否構成侵權行為？
      本件被告雖否認有詐欺行為，惟被告以紙廠擴大為由，散
      發傳單、於報紙刊登廣告招攬合夥人投資一節，已如前述
      ，而訴外人官良偏、錢明娟、張貴冠、林朝權、蔣廖桂珠
      、張志賢、林豔華、鄭俊國、傅淑美等人因見廣告所載而
      分別前往投資10萬元至30萬元不等金額，業據訴外人官良
      偏等人於本院88年度易緝字第415號詐欺刑事案件陳訴明
      確，並有官良偏等人與友鴻公司簽定之合約書影本9份附
      於該刑事案件卷宗可憑。又被告於上開刑事案件亦自承確
      有向文介有限公司（下稱文介公司）訂購價值23,625元之
      空壓機及馬達各一台之事實，而被告係於87年7月26日以
      增加機器設備為由，向文介公司訂購價值23,625元之空壓
      機及馬達各一台，文介公司並於同年7月28日依約交付，
      且被告未付款等情，亦據訴外人即文介公司代表人饒溫麗
      娥於該刑事案件陳述甚明，復有出貨單影本1份在卷可佐
      。另被告於87年8月初向訴外人金百利股份有限公司（下
      稱金百利公司）聲稱訂單太多、並購買新機器增加產能，
      必須大量購買原紙，購得價值515, 610元之原紙，且簽發
      二紙支票均遭退票等情，業據訴外人金百利公司於該刑事
      案件具狀陳明，復有送貨單、出庫單各4份、支票及退票
      理由單各1份在卷可稽，且被告於該刑事案件亦自承確有
      向金百利公司購買原紙並予出售等情。則被告於上開刑事
      案件既自承於87年4月間即已週轉困難，其就事業經營自
      應更加謹慎以求守成，豈有反以紙廠擴大為由，以散發傳
      單、於報紙刊登廣告方式，招徠不知情之社會大眾投資人
      前往投資，且再訂購機器、原料後，旋即逃匿無蹤，使投
      資人原告、官良偏等人及文介公司、金百利公司求償無門
      ，足見被告係以欺罔手段使原告及其他投資人陷於錯誤，
      並向其等詐取財物，其顯有不法所有之故意甚明，且被告
      因上開刑事詐欺案件，經本院判處有期徒刑3年6月，被告
      上訴後，經台灣高等法院台中分院駁回上訴確定，業經本
      院調取該卷宗核閱屬實；又原告因被告之詐欺而交付面額
      90萬元之支票，並以80萬元與該支票之執票人和解，是原
      告就該80萬元之損害與被告之上開詐欺侵權行為間，顯有
      相當因果關係，亦堪認定。
    2.原告之侵權行為損害賠償請求權是否已經時效消滅？
      按「因侵權行為損害賠償所生之損害賠償請求權，自請求
      權人知有損害及賠償義務人時起，2年間不行使而消滅。
      自有侵權行為時起，逾10年者亦同」，民法第197條第1項
      定有明文。本件原告係於87年7月31日簽訂系爭合作生產
      契約，並交付發票日為87年9月1日之支票予被告，事後原
      告未曾接獲任何友鴻公司之電話聯絡，而被告亦將該支票
      轉讓第三人海鷗公司，嗣經原告與第三人海鷗公司於92年
      1月28日就該票款達成和解，是原告至遲於92年1月28日以
      前，即已知悉被告侵權之事實及所受之損害，是關於侵權
      行為之損害賠償請求權之時效應自92年1月28日前即已開
      始進行，惟原告遲至95年2月21日始聲請本院對被告核發
      支付命令，顯已罹於民法第197條第1項規定之2年時效，
      是被告所辯已逾侵權行為2年時效，自屬有據。
    3.被告須否返還不當得利？
      (1)按「損害賠償之義務人，因侵權行為受利益，致被害人
        受損害者，於前項時效完成後，仍應依關於不當得利之
        規定，返還其所受之利益於被害人」，民法第197條第2
        項定有明文。又按所謂「因受詐欺而為之買賣，在經依
        法撤銷前，並非無效之法律行為，出賣人交付貨物而獲
        有請求給付價金之債權，如其財產總額並未因此滅少，
        即無受損害之可言，即不能主張買受人成立侵權行為而
        對之請求損害賠償...... 」。旨在闡明侵權行為以實
        際受有損害為其成立要件，非謂類此事件，在經依法撤
        銷前，當事人縱已受有實際損害，亦不得依侵權行為法
        則請求損害賠償（最高法院67年11月14日第13次民事庭
        推總會決議參照）。
      (2)本件原告縱未撤銷因被詐欺而簽訂之合作生產契約，惟
        其既係被詐騙而受有實際損害，依上開規定及說明，仍
        得依據侵權行為法則請求；而本件侵權行為損害賠償請
        求權因時效完成，致原告不能請求損害賠償，但被告若
        因侵權行為而受有利益，仍構成不當得利，自應返還所
        受之不當得利。又本件被告詐騙原告交付投資額，雖名
        義上係以友鴻公司名義對外募資，且該合作生產契約亦
        以友鴻公司名義簽訂，惟上述侵權行為實際上行為人係
        被告，原告所交付之90萬元支票亦係由被告收受，且被
        告將該支票轉讓第三人時，亦以被告本人「丙○○」名
        義背書，有該支票影本附卷可稽，是友鴻公司僅係被告
        作為對外行騙之名義，本件實際上為侵權行為及受有不
        當得利之人均為被告，故本件雖因侵權時效完成，致原
        告不得向被告請求損害賠償，惟其仍得依民法第197條
        第2項之規定，請求被告返還所受領之不當得利，原告
        此部分主張，洵屬有據。
   4.又本件原告雖交付面額90萬元之支票予被告，惟其嗣與系
     爭支票受讓人海鷗公司間就系爭支票以80萬元達成和解，
     有原告提出之上開和解書可憑，此亦為原告所不爭執，是
     原告因被告之詐欺所受之損害為80萬元，其所得請求被告
     返還所受領之不當得利亦以80萬元為限，逾此範圍之請求
     ，洵屬無據。
 (三)綜上，原告依民法第197條第2項關於不當得利返還請求權之
   法律關係，請求被告給付80萬元，及自95年9月27日開庭翌日
   即95年9月28日起至清償日止，按年息百分之5計算之利息，
   為有理由，應予准許，逾此部分之請求，於法不合，應予駁
   回。
四、本件事證已臻明確，兩造其餘之攻擊防禦方法，與判決基礎
    之事實及結果並無影響，爰不予審酌，併此敘明。
五、據上論結：本件原告之訴為一部有理由，一部無理由，應依
    民事訴訟法第385條第1項前段、第79條，判決如主文。
中    華    民    國    95    年    10    月    16    日
                  民事第三庭    法  官  卓進仕
以上正本係照原本作成。
如對本判決上訴，須於判決送達後20日內向本院提出上訴狀（須
附繕本）。
中    華    民    國    95    年    10    月    16    日
                                書記官


司法院資訊處製作；財團法人民間司法改革基金會備份。
